【裁判字號】    88,訴,254
【裁判日期】    890614
【裁判案由】    違反槍砲彈藥刀械管制條例等
【裁判全文】
臺灣宜蘭地方法院刑事判決                          八十八年度訴字第二五四號
    公  訴  人  臺灣宜蘭地方法院檢察署檢察官
    被      告  丙○○
    指定辯護人  本院公設辯護人
右列被告因違反槍砲彈藥刀械管制條例等案件，經檢察官提起公訴（八十八年度偵字
第一一六八號、八十八年度偵字第一八九二號號），本院判決如左：
    主  文
丙○○未經許可，持有子彈，處有期徒刑陸月，併科罰金新臺幣伍萬元，罰金如易服
科勞役，以新臺幣玖佰元即銀元佰元折算壹日。
扣案之制式口徑１２ｇａｇｕｅ霰彈一顆沒收。
其餘被訴放火部分無罪。
    事  實
一、丙○○明知於民國八十八年一月下旬某日，在臺中市市邊，拾獲之制式口徑
    １２ｇａｇｕｅ霰彈一顆係他人遺失之物，竟意圖為自己不法所有，將之據為己
    有，並即於二日後，攜回位於宜蘭縣冬山鄉○○路二０五號住處藏放，未經主管
    機關許可，而非法持有之。嗣於同年四月三十日十八時許，在上開住處為警查獲
    ，並扣得前揭霰彈一顆。
二、案經宜蘭縣政府警察局蘇澳分局報告臺灣宜蘭地方院檢察署檢察官偵查起訴。
    理  由
壹、有罪部分：
一、右揭事實，迭據被告於警訊及偵審中到庭坦承無訛，並有扣案之制式霰彈一顆可
    資佐證，足認被告之自白與事實相符，堪以採信。又扣案霰彈一顆經送內政部警
    政署刑事警察局鑑驗結果，認該顆霰彈為制式口徑１２ｇａｇｕｅ霰彈，彈底標
    記為〝ＦＩＯＣＣＨＩ  １２  ＩＴＡＬＹ  １２〞，認具殺傷力，此有八十八
    年五月二十五日該局所出具之刑鑑字第四七四六四號鑑驗通知書一紙在卷可稽，
    益徵扣案之霰彈一顆具有殺傷力，本件事證明確，被告犯行均堪認定。
二、核被告意圖為自己不法之所有，而侵占他人遺失之霰彈一顆，且未經許可而持有
    之，所為係犯刑法第三百三十七條之侵占遺失物罪及槍砲彈藥刀械管制條例第十
    二條第四項之未經許可持有子彈罪。其以一行為同時觸犯侵占遺失物罪及未經許
    可持有子彈罪，為想像競合犯，應從一重之未經許可持有子彈罪處斷。審酌被告
    所拾獲之子彈係屬制式霰彈，具強大殺傷力，對社會治安影響非淺，惟念係因一
    時好奇，使將拾獲之霰彈據為己有，惡性非深，且犯後坦承犯行，態度良好等一
    切情狀，爰酌情量處如主文所示之刑，並就所處罰金部分併諭知易服勞役折算之
    標準，以示懲儆。扣案之霰彈一顆，係屬違禁物，應依刑法第三十八條第一項第
    一款併予宣告沒收。
貳、無罪部分：
一、公訴意旨另以：被告黃志明因於八十六年八月間遭甲○○毆傷住院，迄今甲○○
    均未出面解決而心存怨懟，竟於八十八年三月十二日，先至宜蘭縣冬山鄉廣興村
    長虹加油站購買汽油，分別灌入三多利威士忌及米酒酒瓶，並以布條塞住瓶口，
    製成俗稱之汽油彈二枚後，駕駛後方車牌已用內衣遮蓋之車牌號碼ＩＵ─一二八
    一號自用小客車，於同日十七時十分許，抵達宜蘭縣蘇澳鎮○○路九十三號甲○
    ○住處，惟尋人未果，一時氣憤而持之前製作之汽油彈一枚，向甲○○住處客廳
    丟擲，幸該枚汽油彈未引爆火勢，而釀成災害。嗣被告旋遭甲○○及其兄何文傑
    當場逮捕後報警處理。並扣得未爆之汽油彈一枚及汽油彈碎片一包及打火機一只
    （起訴書漏載）。因認被告涉犯刑法第一百七十三條第一項、第三項之放火燒毀
    現供人使用之住宅未遂罪。
二、按犯罪事實，應依證據認定之，無證據不得推定其犯罪事實，刑事訴訟法第一百
    五十四條定有明文。又按刑事訴訟法上所謂認定犯罪事實之證據，係指足以認定
    被告確有犯罪行為之積極證據而言，該項證據自須適合於被告犯罪事實之認定，
    始得採為斷罪資料；且認定不利於被告之事實，須依積極證據，苟積極證據不足
    為不利於被告事實之認定時，即應為有利於被告之認定，更不必有何有利之證據
    ；如未能發現相當證據，或證據不足以證明，自不能以推測或擬制之方法，以為
    裁判之基礎；認定犯罪事實所憑之證據，雖不以直接證據為限，然而無論直接或
    間接證據，其為訴訟上之證明，須於通常一般人不致有所懷疑，而得確信其為真
    實之程度者，始得據為有罪之認定，最高法院二十九年上字第三一○五號、三十
    年上字第八一六號、四十年臺上字第八六號、七十六臺上第四九八六號亦分別著
    有判例。又刑法第一百七十三條第一項放火燒燬現有人所在之建築物罪，須有放
    火燒燬之行為，為其構成要件之一。而所謂「放火」，乃指故意以火力傳導於特
    定之目的物，使其燃燒之意，合先敘明。
三、本件公訴意旨認被告涉有前揭犯嫌，無非以證人即現場目擊者乙○○之證詞及扣
    案汽油彈碎片一包、現場照片六張、事故現場圖二張、塞入汽油彈之布條呈現焦
    黃跡象等為其主要論據。訊據被告丙○○固不否認持前揭汽油彈至甲○○住處談
    判，因一時氣憤始丟擲汽油彈，惟堅決否認有何放火之犯行，辯稱：該枚汽油彈
    並未點燃，打火機係點煙所用等語。
四、經查：扣案汽油彈碎片及布條經送法務部調查局鑑定，該局以氣相層析儀分析法
    及目視檢測後，送驗所謂「汽油彈碎片」─玻璃碎片及布片，經檢驗結果有類似
    汽油成分殘留，但未發現有明顯之燃燒過痕跡，並隨書檢附檢驗時所攝照片三張
    ，此有該局於八十八年八月三日所出具之（八八）000000000號檢驗通
    知書一紙及照片三張附卷可資佐憑。另證人即甲○○之父乙○○對於被告至其住
    處尋找甲○○及丟擲汽油彈之過程，已於警訊及偵審中證述綦詳，然對被告究否
    點燃汽油彈一節，於警訊中均未述及，（見偵查卷第五、六頁），嗣於偵查中，
    則證稱：「我有看到他（即被告）拿打火機，但不知道他在點什麼。」（見偵查
    卷第四十頁），復於本院訊問時證述：沒有看到汽油彈點燃。（見八十八年十一
    月五日訊問筆錄）是證人亦無法確定且詳細描述被告點燃汽油彈之事實。又被告
    辯稱所持有之打火機乃剛到甲○○家中時，拿出來點煙用的，衡情此舉亦非悖離
    常理，其所辯各語尚堪採信。從而，要難僅憑被告為警查獲時，在其身上扣得打
    火機一只，遽認其有著手點燃汽油彈之行為。從而，公訴意旨認被告業已著手為
    點火之行為，僅因故未點燃之事實，要無證據可資證明。此外，復查無其他積極
    證據足資證明被告確有點燃汽油彈，著手實施放火之行為，揆諸首揭判例意旨，
    被告犯罪即屬不能證明，故被告既未著手為點火之行為，其僅單純丟擲汽油彈之
    行為，參酌前開說明，即與刑法第一百七十三條第一項、第三項之放火未遂罪之
    構成要件有間，自不得遽以放火未遂罪相繩。
五、次按刑法第一百七十六條、第一百八十七條及槍彈藥刀械管制條例第四條第二
    款規定之爆裂物，均係強調該爆裂物具有「炸毀」物品之威力。換言之，即係利
    用爆裂物之急速膨脹產生之破壞作用而有爆炸燒燬物體之行為，最高法院二十二
    年上字第四一三一號判例曾明示：刑法上所謂爆裂物，係指其物有爆發性，具有
    破壞力，可於瞬間將人及物殺傷或毀損而言。再者，刑法第一百七十六條所指之
    「爆裂物」，乃與火藥、蒸氣、電氣、煤氣併列之「其他」爆裂物，故是火藥、
    蒸氣、電氣、煤氣為例示之爆裂物，雖不以此為限，但仍需有利用爆裂物之急速
    膨脹產生之破壞作用而有爆炸燒燬物體之現象，始足當之。中央主管機關依槍砲
    彈藥刀械管制條例第四條第三項規定，由內政部以於八十六年十一月二十四日以
    （八六）內警字第八六七０六八三號所公告之各類槍砲、彈藥主要組成零件種類
    所公告爆裂物之組成零件為：火藥、炸藥、雷管、制式導火索等有瞬間爆發性之
    物品，亦同此見解。而俗稱之「汽油彈」，係以汽油加入空酒瓶（或其他容器）
    後，於瓶口以布條塞入充當引線，藉虹吸作用使其易於點燃，可經拋擲將該容器
    丟至遠處，並於該容器落地或碰及硬物碎裂散逸汽油後，達到擴大燃燒之目的。
    是若僅以空瓶裝填汽油，其本體既不能獨立燃燒，汽油本身亦無類似炸藥、棉花
    藥、雷汞之爆發性及破壞力，自與前揭爆裂物之定義有所不符，實難率認係屬爆
    裂物。綜上所述，本件被告所製造及投擲未點燃之俗稱之「汽油彈」，僅於容器
    內裝入汽油，再以布條塞住瓶口，無非為一般盛裝易燃物之汽油瓶而巳，並無裝
    置上述炸藥、雷汞等有瞬間爆發性之零件，揆諸前揭說明，既非屬爆裂物，故其
    製造及投擲之行為，即非刑法第一百七十六條、一百八十七條及槍砲彈藥刀械管
    制條例第四條第二款等罪所欲規範者，其他另無確切之證據，足以認定被告有放
    火或製造爆裂物之犯行，依首開規定自應為無罪之諭知。
六、至被告因仇隙前往甲○○住處與之談判未果，憤而以加害他人生命、身體及財產
    之丟擲汽油彈之方法，恐嚇他人致生危害於安全，其行為是否另涉刑法第三百零
    五條恐嚇危害安全罪，因未經起訴，亦與上述被訴放火無罪之部分顯無裁判上一
    罪之關係，故非本院所得審究，自應將此部分移送檢察官依法另行處理，特予敘
    明。
據上論斷，應依刑事訴訟法第二百九十九條第一項前段、第三百零一條第一項，槍砲
彈藥刀械管制條例第十二條第四項，刑法第十一條前段、第三百三十七條、第五十五
條前段、第四十二條第二項、第三十八條第一項第一款，現行法規所定貨幣單位折算
新臺幣條例第二條，罰金罰鍰提高標準條例第一條前段、第二條，判決如主文。
本案經檢察官吳慧蘭到庭執行職務
中    華    民    國        八十九        年      六      月    十四    日
                                  臺灣宜蘭地方法院刑事第一庭
                                      審判長法  官  林  明  山
                                            法  官  李  毓  華
                                            法  官  陳嘉  年
右正本證明與原本無異。
如不服本判決，應於判決送達後十日內，向本院提出上訴狀。（應附繕本）
                                            書記官  莊  錫  聰
中    華    民    國        八十九        年      六      月    十五    日
附錄本案論罪科刑法條：
槍砲彈藥刀械管制條例第十二條第四項
未經許可，持有、寄藏或意圖販賣而陳列子彈者，處五年以下有期徒刑，併科新臺幣
三百萬元以下罰金。


司法院資訊處製作；財團法人民間司法改革基金會備份。
